臺灣臺南地方法院刑事判決
109年度易更一字第4號
公  訴  人  臺灣臺南地方檢察署檢察官
被      告  陳明展




選任辯護人  黃信豪律師(法扶律師)
上列被告因違反毒品危害防制條例案件，經檢察官提起公訴（10
9年度撤緩毒偵字第279號），前經本院以109年度易字第995號判
決公訴不受理後，檢察官及被告提起上訴，由臺灣高等法院臺南
分院以109年度上易字第601號判決撤銷原判決，發回本院更為審
理，本院判決如下：
    主  文
本件公訴不受理。
    理  由
一、公訴意旨略以:被告陳明展基於施用第二級毒品甲基安非他
    命之犯意，於民國107年7月19日10時25分(採尿時間) 往前
    回溯72小時內之某時，在臺南市○區○○路00巷00號房間內，
    將甲基安非他命放置玻璃球內，再以火燒烤產生煙霧之方式
    ，施用第二級毒品甲基安非他命1 次。因認被告上開所為，
    係涉犯毒品危害防制條例第10條第2 項之施用第二級毒品罪
    嫌等語。
二、按起訴之程序違背規定者，應諭知不受理之判決，並得不經
    言詞辯論為之，刑事訴訟法第303 條第1 款、第307 條定有
    明文。所謂「起訴」，係指案件繫屬於法院之日；而檢察官
    未將被告送勒戒處所觀察、勒戒，而逕行起訴，其起訴之程
    序即違背規定，應諭知不受理之判決。
三、按被告行為後，毒品危害防制條例另增訂第35條之1規定，
    並於109年7月15日施行。依毒品危害防制條例第35條之1第2
    款規定，於該條例109年7月15日修正施行前，犯同條例第10
    條之罪之案件，於修正施行後，審判中之案件，由法院依修
    正後規定處理。從而，本案應適用修正後之規定處理，先予
    敘明。
四、另按毒品危害防制條例第24條業於109年1月15日修正公布，
    並於110年5月1日公告施行，修正後第24條第2項規定「前項
    緩起訴處分（即附命緩起訴），經撤銷者，檢察官應『繼續
    偵查或起訴』」，係為貫徹新修正毒品危害防制條例將施用
    毒品者視為病患，為使其獲得有利於戒除毒品適當處遇所為
    修正意旨，自與修正前毒品危害防制條例第24條第2項所指
    「依法追訴」尚屬有間，且參酌該條文修正理由：「緩起訴
    處分是利用『機構外』之處遇，協助施用毒品者戒除毒癮，為
    達成戒除毒癮之目的，於撤銷緩起訴處分後，宜由檢察官依
    法繼續偵查或起訴，亦即仍有現行條文第20條觀察、勒戒及
    強制戒治制度之適用，俾利以『機構內』之處遇方式協助其戒
    除毒癮，亦得為不同條件或期限之緩起訴處分」。易言之，
    立法者所著重者，與先前實務多數見解所認「附命緩起訴處
    分已經給予施用毒品者戒毒自新機會，而被告竟未能履行」
    ，逕將附命緩起訴處分等同於已經接受觀察、勒戒處遇，且
    就該次施用毒品犯行應逕行起訴之見解，已屬有別；亦即未
    曾經觀察、勒戒之被告，因施用毒品而經檢察官為附命緩起
    訴處分，若被告於緩起訴期間未完成戒癮治療，經檢察官撤
    銷緩起訴處分，應由檢察官依現行法規定為相關處分，不得
    直接起訴或聲請簡易判決處刑(最高法院110年度台非字第98
    號判決亦同此意旨)。是依據前揭說明，立法者毋寧係將施
    用毒品者視為病患，故附命戒癮治療緩起訴處分經撤銷，應
    即回復為緩起訴處分前之狀態，是否應繼續偵查或起訴，則
    由檢察官視個案情節，並視被告先前有無受觀察、勒戒或強
    制戒治執行完畢，與本次經撤銷緩起訴處分所涉之施用毒品
    犯行，是否於3年內所犯，而區分得否逕行訴追或需再依被
    告個案情節裁量，聲請法院裁定觀察、勒戒或為不同條件或
    期限之緩起訴處分（臺灣高等法院109年度上訴字第2666、2
    908號判決參照）。
五、經查：
㈠、公訴意旨認被告本案犯行，係於毒品危害防制條例前揭修正
    生效前所犯，而本案係於109年8月31日始繫屬本院，有臺灣
    臺南地方檢察署109年8月31日函上之本院收文戳可證（見本
    院易字卷第7頁），依前揭說明，本院應依修正後規定，審
    查起訴是否合法。
㈡、被告曾於104年間，因施用毒品案件經本院以101年度毒聲字
    第160號裁定送觀察勒戒，嗣因有繼續施用傾向，再經本院
    以101年度毒聲字第378號裁定令入戒治處所施以強制戒治，
    於102年4月8日停止戒治處分出所，並於翌（9）日經臺灣臺
    南地方檢察署檢察官以102年度戒毒偵字第20號為不起訴處
    分確定，被告嗣後未有再受觀察、勒戒或強制戒治等情，有
    臺灣高等法院被告前案紀錄表在卷可查（本院易更一字卷第
    21至28頁）。而本件被告施用毒品犯行時間在107年7月19日
    採尿回溯72小時內之某時，距離其最近1次強制戒治執行完
    畢釋放日期已逾3年。又被告本案之犯行原經檢察官為附命
    完成戒癮治療之緩起訴處分確定，緩起訴期間自108年1月21
    日至110年1月20日止，履行期間自108年1月21日至109年9月
    20日止，惟被告於上開履行期間內，經2次採尿送驗均呈陽
    性反應，而有毒品戒癮治療實施辦法及完成治療認定標準第
    9條第1項後段之情形，應視為未完成戒癮治療，並經檢察官
    於109年6月8日撤銷該緩起訴處分，此有上開緩起訴處分書
    、撤銷緩起訴處分書等資料在卷可稽。而於勒戒處所內之觀
    察、勒戒，具監禁治療之性質，參諸毒品危害防制條例本次
    修正，對於施用毒品者既強調「治療、醫療先於司法」之刑
    事政策，強化觀察、勒戒或強制戒治處分、命附條件緩起訴
    處遇措施與監禁刑罰間之交替運用，而毒品危害防制條例第
    24條已於110年5月1日公告施行，修正後該條例第24條第2項
    規定「前項緩起訴處分（即附命緩起訴），經撤銷者，檢察
    官應『繼續偵查或起訴』」，則上開緩起訴處分既經撤銷，戒
    癮治療既未完成，顯然不能認為被告已受有「等同於觀察、
    勒戒之處遇處分且執行完畢」等節，已如前述（最高法院10
    9年度台非字第105號、110年度台非字第98號、臺灣高等法
    院109年度上訴字第2666、2908號判決參照）。則於緩起訴
    處分撤銷後，即應回復為未經緩起訴處分前之狀態，且被告
    既係於最近1次強制戒治執行完畢釋放後之「3年後」，再為
    本案施用第二級毒品犯行，應由檢察官另行聲請法院裁定觀
    察、勒戒或為不同條件、期限之緩起訴處分，而不得逕認為
    應依法起訴。
㈢、綜上所述，檢察官逕向本院提起公訴，其起訴程序違背規定
    ，爰不經言詞辯論，逕諭知不受理之判決。
六、依刑事訴訟法第303條第1款、第307條，判決如主文。
本案經檢察官黃莉琄提起公訴，檢察官鄭聆苓到庭執行職務。　
中　　華　　民　　國　　110  　年　  9 　 月　　6 　　日
                   刑事第十二庭   法　官  陳嘉臨
以上正本證明與原本無異。
如不服本判決應於收受本判決後20日內向本院提出上訴書狀，並
應敘述具體理由。其未敘述上訴理由者，應於上訴期間屆滿後20
日內向本院補提理由書狀（均須按他造當事人之人數附繕本）「
切勿逕送上級法院」。 
　　　　　　　　　　　　　　　　　書記官　楊意萱　
中　　華　　民　　國　　110 　年　　9 　　月　　6 　　日